---
title: "Kiểm tra lần 2 - KDL 1"
author: "Nguyễn Lan Anh"
date: "2026-06-04"
output:
  html_document:
    toc: true
    toc_float: true
    theme: cosmo
    highlight: tango
---

<style>
body, h1, h2, h3, h4, h5, h6 {
  font-family: Arial, Helvetica, sans-serif !important;
}
</style>

```{r setup, include=FALSE}
knitr::opts_chunk$set(echo = TRUE, warning = FALSE, message = FALSE)
set.seed(123)
```

# Bài tập Nhóm 1: Tiền xử lý dữ liệu và Khám phá phân phối

## 1. Khởi tạo và Làm sạch dữ liệu

Sinh mẫu ngẫu nhiên 5000 quan sát từ phân phối chuẩn N(60, 15^2), sau đó giả lập lỗi bằng cách chèn 150 giá trị NA và 50 giá trị âm.

```{r bt1_khoi_tao}
t_raw <- rnorm(5000, mean = 60, sd = 15)

na_pos <- sample(1:5000, 150)
t_raw[na_pos] <- NA

safe_pos <- which(!is.na(t_raw))
neg_pos <- sample(safe_pos, 50)
t_raw[neg_pos] <- runif(50, -30, -1)
```

Lọc bỏ NA và số âm để làm sạch dữ liệu:

```{r bt1_lam_sach}
t_clean <- t_raw[!is.na(t_raw) & t_raw >= 0]
df1 <- data.frame(Time = t_clean)
n_clean <- nrow(df1)
n_clean
```

Số lượng mẫu giảm từ 5000 xuống còn `r n_clean` quan sát sạch.

## 2. Khám phá phân phối

Tính trung bình và độ lệch chuẩn của dữ liệu sạch:

```{r bt1_phan_phoi, fig.width=8, fig.height=5}
mean_t <- mean(df1$Time)
sd_t <- sd(df1$Time)
mean_t
sd_t

hist(df1$Time,
  freq = FALSE,
  main = "Phân phối thời gian hoàn thành bài thi",
  xlab = "Thời gian (phút)",
  ylab = "Mật độ",
  col = "lightgray",
  border = "white",
  ylim = c(0, 0.03)
)

curve(dnorm(x, mean = mean_t, sd = sd_t),
  add = TRUE,
  col = "darkred",
  lwd = 2
)
```

Đường mật độ chuẩn khớp rất tốt với hình dáng histogram thực tế của dữ liệu.

## 3. Ứng dụng hàm xác suất

Xác suất sinh viên hoàn thành bài thi sớm hơn 45 phút:

```{r bt1_pnorm}
prob <- pnorm(45, mean = mean_t, sd = sd_t)
prob
```

Xác suất nộp bài dưới 45 phút là tầm `r round(prob * 100, 2)`%.

## 4. Hàm phân vị

Mốc thời gian để lọt vào top 5% sinh viên làm bài nhanh nhất:

```{r bt1_qnorm}
cutoff <- qnorm(0.05, mean = mean_t, sd = sd_t)
cutoff
```

---

# Bài tập Nhóm 2: Lập trình Mô phỏng và Hệ quả CLT

## 1. Viết hàm tổng quát

Hàm mô phỏng CLT chạy `R` lần, mỗi lần rút ra `n` quan sát từ phân phối mũ Exp(lambda) và tính trung bình mẫu:

```{r bt2_ham}
clt <- function(n, lambda, R = 5000) {
  means_vector <- numeric(R)
  for (i in 1:R) {
    means_vector[i] <- mean(rexp(n, rate = lambda))
  }
  means_vector
}
```

## 2. Kiểm chứng hội tụ

Với n = 40, lambda = 0.2. Kỳ vọng lý thuyết là 5, phương sai lý thuyết là 0.625 (độ lệch chuẩn là căn của 0.625).

```{r bt2_clt, fig.width=8, fig.height=5}
n_val <- 40
lam <- 0.2
means <- clt(n = n_val, lambda = lam)

mu_lt <- 1 / lam
var_lt <- 1 / (n_val * lam^2)
sd_lt <- sqrt(var_lt)

hist(means,
  freq = FALSE,
  main = "Kiểm chứng CLT trên phân phối Mũ (n = 40)",
  xlab = "Trung bình mẫu",
  ylab = "Mật độ",
  col = "lightblue",
  border = "white",
  ylim = c(0, 0.75)
)

curve(dnorm(x, mean = mu_lt, sd = sd_lt),
  add = TRUE,
  col = "darkblue",
  lwd = 2
)
```

Histogram biểu diễn trung bình mẫu khớp rất đẹp với đường cong chuẩn lý thuyết.

## 3. Khoảng tin cậy cho phương sai

Rút 1 mẫu ngẫu nhiên gồm 30 quan sát từ phân phối mũ để lập khoảng tin cậy 95%:

```{r bt2_ci_var}
mau_exp <- rexp(30, rate = lam)
n_s <- 30
s2 <- var(mau_exp)

alpha <- 0.05
chi1 <- qchisq(1 - alpha / 2, df = n_s - 1)
chi2 <- qchisq(alpha / 2, df = n_s - 1)

ci_low <- (n_s - 1) * s2 / chi1
ci_up <- (n_s - 1) * s2 / chi2

s2
c(ci_low, ci_up)
1 / lam^2
```

## 4. Nhận xét đồ họa

```{r bt2_do_hoa, fig.width=8, fig.height=4}
ci_df <- data.frame(
  Metric = c("Cận dưới", "Cận trên", "Độ rộng"),
  Value = c(ci_low, ci_up, ci_up - ci_low)
)
print(ci_df)

plot(NA,
  xlim = c(ci_low * 0.7, ci_up * 1.2),
  ylim = c(0.5, 1.5),
  xlab = "Giá trị Phương sai",
  ylab = "",
  yaxt = "n",
  main = "Khoảng tin cậy 95% cho Phương sai (n = 30)"
)

lines(c(ci_low, ci_up), c(1, 1), col = "blue", lwd = 3)
points(c(ci_low, ci_up), c(1, 1), pch = 19, col = "blue", cex = 1.5)
abline(v = 1 / lam^2, col = "red", lty = 2, lwd = 2)

legend("topright",
  legend = c("KTC 95%", "Phương sai thực (25)"),
  col = c("blue", "red"),
  lty = c(1, 2),
  lwd = c(3, 2)
)
```

Phương sai thực (25) nằm gọn trong khoảng tin cậy tìm được.

---

# Bài tập Nhóm 3 (Capstone Project): Ước lượng Điểm và Khoảng Toàn diện

## 1. Khởi tạo dữ liệu ẩn

```{r bt3_khoi_tao}
df3 <- data.frame(
  ram = rbeta(3000, shape1 = 2, shape2 = 5)
)
```

## 2. Ước lượng Mô-men (MoM)

```{r bt3_mom}
mean_ram <- mean(df3$ram)
var_ram <- var(df3$ram)

k_mom <- (mean_ram * (1 - mean_ram) / var_ram) - 1
a_mom <- mean_ram * k_mom
b_mom <- (1 - mean_ram) * k_mom

c(a_mom, b_mom)
```

## 3. Ước lượng Hợp lý Cực đại (MLE)

Hàm tính trừ log-likelihood:

```{r bt3_mle}
nll_func <- function(params, data) {
  a <- params[1]
  b <- params[2]
  -sum(dbeta(data, shape1 = a, shape2 = b, log = TRUE))
}

fit <- nlminb(
  start = c(a_mom, b_mom),
  objective = nll_func,
  data = df3$ram,
  lower = c(1e-5, 1e-5)
)

a_mle <- fit$par[1]
b_mle <- fit$par[2]

c(a_mle, b_mle)
```

## 4. Trực quan hóa so sánh thuật toán

```{r bt3_so_sanh, fig.width=8, fig.height=5}
hist(df3$ram,
  freq = FALSE,
  main = "So sánh mật độ lý thuyết (MoM vs MLE)",
  xlab = "Tỷ lệ sử dụng RAM",
  ylab = "Mật độ",
  col = "lightyellow",
  border = "white",
  ylim = c(0, 3)
)

curve(dbeta(x, shape1 = a_mom, shape2 = b_mom),
  add = TRUE,
  col = "darkgreen",
  lwd = 2
)

curve(dbeta(x, shape1 = a_mle, shape2 = b_mle),
  add = TRUE,
  col = "red",
  lty = 2,
  lwd = 2
)

legend("topright",
  legend = c("Ước lượng MoM", "Ước lượng MLE"),
  col = c("darkgreen", "red"),
  lty = c(1, 2),
  lwd = c(2, 2)
)
```

Hai đường mật độ MoM và MLE khớp sát nhau và đè khít lên phân phối thực nghiệm.

## 5. Khoảng tin cậy phi tham số cho Trung vị

```{r bt3_ci_median}
n_r <- length(df3$ram)
alpha_ci <- 0.01

idx1 <- qbinom(alpha_ci / 2, size = n_r, prob = 0.5)
idx2 <- qbinom(1 - alpha_ci / 2, size = n_r, prob = 0.5) + 1

sorted_ram <- sort(df3$ram)
med_low <- sorted_ram[idx1]
med_up <- sorted_ram[idx2]

c(med_low, med_up)
median(df3$ram)
```
