---
title: "Kiểm tra lần 2 - KDL 1"
author: "Nguyễn Lan Anh"
date: "2026-06-04"
output:
  html_document:
    toc: true
    toc_float: true
---

```{r setup, include=FALSE}
knitr::opts_chunk$set(echo = TRUE, warning = FALSE, message = FALSE)
set.seed(123)
```

# Bài tập Nhóm 1: Tiền xử lý dữ liệu và Khám phá phân phối

## 1. Khởi tạo và Làm sạch dữ liệu

Sinh 5000 quan sát từ phân phối chuẩn N(60, 15^2), rồi chèn lỗi hệ thống (150 NA + 50 giá trị âm).

```{r}
raw_time <- rnorm(5000, mean = 60, sd = 15)

# chen 150 NA
na_indices <- sample(1:5000, 150)
raw_time[na_indices] <- NA

# chen 50 gia tri am (chi chon tu cac vi tri chua bi NA)
non_na_indices <- which(!is.na(raw_time))
neg_indices <- sample(non_na_indices, 50)
raw_time[neg_indices] <- runif(50, -30, -1)
```

Lọc bỏ NA và giá trị âm, lưu vào `final_data`:

```{r}
cleaned_time <- raw_time[!is.na(raw_time) & raw_time >= 0]
final_data <- data.frame(Time = cleaned_time)
cat("So quan sat sau khi loc:", nrow(final_data))
```

Mẫu còn lại: 5000 - 150 - 50 = 4800 quan sát.

## 2. Khám phá phân phối

```{r fig.width=7, fig.height=5}
mean_time <- mean(final_data$Time)
sd_time <- sd(final_data$Time)
cat("X_bar =", round(mean_time, 4), "\n")
cat("S =", round(sd_time, 4))

hist(final_data$Time, freq = FALSE,
     main = "Phan phoi thoi gian lam bai",
     xlab = "Thoi gian (phut)", ylab = "Mat do",
     col = "lightgray", border = "white")

curve(dnorm(x, mean = mean_time, sd = sd_time),
      add = TRUE, col = "darkred", lwd = 2)
```

Duong mat do chuan N(X_bar, S^2) khop kha tot voi histogram.

## 3. Ứng dụng hàm xác suất

```{r}
prob_early <- pnorm(45, mean = mean_time, sd = sd_time)
cat("P(X < 45) =", round(prob_early, 4))
```

Khoang 15.65% sinh vien hoan thanh bai thi trong vong 45 phut.

## 4. Hàm phân vị

Top 5% nhanh nhat tuong ung voi phan vi muc 0.05 (duoi trai):

```{r}
reward_threshold <- qnorm(0.05, mean = mean_time, sd = sd_time)
cat("Moc thoi gian nhan thuong:", round(reward_threshold, 2), "phut")
```

---

# Bài tập Nhóm 2: Lập trình Mô phỏng và Hệ quả CLT

## 1. Viết hàm tổng quát

```{r}
simulate_clt_exp <- function(n, lambda, num_rep = 5000) {
  means <- numeric(num_rep)
  for (i in 1:num_rep) {
    mau <- rexp(n, rate = lambda)
    means[i] <- mean(mau)
  }
  means
}
```

## 2. Kiểm chứng hội tụ CLT

Voi phan phoi Mu (lambda = 0.2), ky vong la 1/lambda = 5, phuong sai cua X_bar la 1/(n*lambda^2).

```{r fig.width=7, fig.height=5}
n_clt <- 40
lambda_clt <- 0.2
sim_means <- simulate_clt_exp(n = n_clt, lambda = lambda_clt)

# tham so ly thuyet
mu_theory <- 1 / lambda_clt          # = 5
var_theory <- 1 / (n_clt * lambda_clt^2)  # = 0.625
sd_theory <- sqrt(var_theory)

hist(sim_means, freq = FALSE,
     main = "Kiem chung CLT (phan phoi Mu, n = 40)",
     xlab = "Trung binh mau", ylab = "Mat do",
     col = "lightblue", border = "white")

curve(dnorm(x, mean = mu_theory, sd = sd_theory),
      add = TRUE, col = "darkblue", lwd = 2)
```

Histogram cua 5000 trung binh mau xap xi rat tot voi duong cong chuan ly thuyet => CLT dung.

## 3. Khoảng tin cậy 95% cho phương sai

Rut 1 mau don le n = 30, tinh KTC cho sigma^2 bang phan phoi Chi-binh phuong:

$$\left[\frac{(n-1)S^2}{\chi^2_{1-\alpha/2}},\; \frac{(n-1)S^2}{\chi^2_{\alpha/2}}\right]$$

```{r}
single_sample <- rexp(30, rate = lambda_clt)
n_sub <- 30
s2 <- var(single_sample)

alpha_ci <- 0.05
chi_lo <- qchisq(1 - alpha_ci/2, df = n_sub - 1)
chi_hi <- qchisq(alpha_ci/2, df = n_sub - 1)

ci_lower <- (n_sub - 1) * s2 / chi_lo
ci_upper <- (n_sub - 1) * s2 / chi_hi

cat("S^2 =", round(s2, 4), "\n")
cat("KTC 95%: [", round(ci_lower, 4), ";", round(ci_upper, 4), "]\n")
cat("sigma^2 thuc te = 1/lambda^2 =", 1/lambda_clt^2)
```

## 4. Nhận xét đồ họa

```{r fig.width=7, fig.height=3}
df_report <- data.frame(
  Chi_so = c("Can duoi", "Can tren", "Do rong"),
  Gia_tri = round(c(ci_lower, ci_upper, ci_upper - ci_lower), 4)
)
print(df_report)

plot(NA, xlim = c(ci_lower * 0.7, ci_upper * 1.2),
     ylim = c(0.5, 1.5), yaxt = "n",
     xlab = "Phuong sai", ylab = "",
     main = "KTC 95% cho phuong sai (n = 30)")

lines(c(ci_lower, ci_upper), c(1, 1), col = "blue", lwd = 3)
points(c(ci_lower, ci_upper), c(1, 1),
       pch = 19, col = "blue", cex = 1.5)
abline(v = 1/lambda_clt^2, col = "red", lty = 2, lwd = 2)

legend("topright",
       legend = c("KTC 95%", "Phuong sai thuc (25)"),
       col = c("blue", "red"), lty = c(1, 2), lwd = c(3, 2))
```

Gia tri sigma^2 = 25 nam trong khoang tin cay => ket qua hop ly.

---

# Bài tập Nhóm 3 (Capstone): Ước lượng Điểm và Khoảng Toàn diện

## 1. Khởi tạo dữ liệu ẩn

```{r}
final_data <- data.frame(
  ram_usage = rbeta(3000, shape1 = 2, shape2 = 5)
)
```

## 2. Ước lượng Mô-men (MoM)

Giai he phuong trinh MoM cho phan phoi Beta:

$$\hat{\alpha} = \bar{X}\left(\frac{\bar{X}(1-\bar{X})}{S^2} - 1\right), \quad \hat{\beta} = (1-\bar{X})\left(\frac{\bar{X}(1-\bar{X})}{S^2} - 1\right)$$

```{r}
xbar <- mean(final_data$ram_usage)
s2_ram <- var(final_data$ram_usage)

# tinh he so chung
common <- (xbar * (1 - xbar) / s2_ram) - 1
alpha_mom <- xbar * common
beta_mom <- (1 - xbar) * common

cat("MoM: alpha =", round(alpha_mom, 4),
    "| beta =", round(beta_mom, 4))
```

## 3. Ước lượng Hợp lý Cực đại (MLE)

Viet ham Negative Log-Likelihood roi toi uu bang nlminb:

```{r}
nll_beta <- function(params, data) {
  a <- params[1]
  b <- params[2]
  -sum(dbeta(data, shape1 = a, shape2 = b, log = TRUE))
}

# lay ket qua MoM lam diem xuat phat
mle_fit <- nlminb(start = c(alpha_mom, beta_mom),
                  objective = nll_beta,
                  data = final_data$ram_usage,
                  lower = c(1e-5, 1e-5))

alpha_mle <- mle_fit$par[1]
beta_mle <- mle_fit$par[2]

cat("MLE: alpha =", round(alpha_mle, 4),
    "| beta =", round(beta_mle, 4))
```

## 4. Trực quan hóa so sánh

```{r fig.width=7, fig.height=5}
hist(final_data$ram_usage, freq = FALSE,
     main = "So sanh MoM vs MLE",
     xlab = "Ty le su dung RAM", ylab = "Mat do",
     col = "lightyellow", border = "white",
     ylim = c(0, 3))

curve(dbeta(x, shape1 = alpha_mom, shape2 = beta_mom),
      add = TRUE, col = "darkgreen", lwd = 2)

curve(dbeta(x, shape1 = alpha_mle, shape2 = beta_mle),
      add = TRUE, col = "red", lty = 2, lwd = 2)

legend("topright",
       legend = c("MoM", "MLE"),
       col = c("darkgreen", "red"),
       lty = c(1, 2), lwd = c(2, 2))
```

Hai duong mat do gan nhu trung nhau, MLE co xu huong sat gia tri thuc hon mot chut.

## 5. Khoảng tin cậy phi tham số cho Trung vị

Dung phuong phap thong ke thu tu voi phan phoi Binomial de tim KTC 99% cho median:

```{r}
n_ram <- length(final_data$ram_usage)
alpha_med <- 0.01

# chi so thu tu k va r
k <- qbinom(alpha_med / 2, size = n_ram, prob = 0.5)
r <- qbinom(1 - alpha_med / 2, size = n_ram, prob = 0.5) + 1

sorted_ram <- sort(final_data$ram_usage)

cat("KTC 99% cho Median: [", round(sorted_ram[k], 4),
    ";", round(sorted_ram[r], 4), "]\n")
cat("Median mau:", round(median(final_data$ram_usage), 4))
```

Trung vi mau nam trong khoang tin cay => phuong phap thong ke thu tu hoat dong tot cho phan phoi bat doi xung.
