---
title: "Kiểm tra lần 2 - KDL 1"
author: "Nguyễn Lan Anh"
date: "2026-06-04"
output:
  html_document:
    toc: true
    toc_float: true
    theme: cosmo
    highlight: tango
---

<style>
body, h1, h2, h3, h4, h5, h6 {
  font-family: Arial, Helvetica, sans-serif !important;
}
</style>

```{r setup, include=FALSE}
library(tibble)
library(ggplot2)
knitr::opts_chunk$set(echo = TRUE, warning = FALSE, message = FALSE)
```

# Bài tập Nhóm 1: Tiền xử lý dữ liệu và Khám phá phân phối

## 1. Khởi tạo và Làm sạch dữ liệu

```{r bt1_khoi_tao}
set.seed(123)
raw_time <- rnorm(5000, mean = 60, sd = 15)

na_indices <- sample(1:5000, 150)
raw_time[na_indices] <- NA

neg_indices <- sample(setdiff(1:5000, na_indices), 50)
raw_time[neg_indices] <- runif(50, -15, -1)

# Làm sạch dữ liệu
cleaned_time <- raw_time[!is.na(raw_time) & raw_time >= 0]
final_data <- tibble(Time = cleaned_time)
final_data
```



## 2. Khám phá phân phối

Tính trung bình, SD và vẽ phân phối:

```{r bt1_phan_phoi, fig.width=8, fig.height=5}
mean_t <- mean(final_data$Time)
sd_t <- sd(final_data$Time)
mean_t
sd_t

ggplot(final_data, aes(x = Time)) +
  geom_histogram(aes(y = after_stat(density)), fill = "lightgray", color = "white", bins = 45) +
  geom_function(fun = dnorm, args = list(mean = mean_t, sd = sd_t), color = "darkred", linewidth = 1) +
  labs(title = "Phân phối thời gian hoàn thành bài thi",
       x = "Thời gian (phút)",
       y = "Mật độ") +
  theme_minimal()
```



## 3. Ứng dụng hàm xác suất

Tính xác suất hoàn thành sớm hơn 45 phút:

```{r bt1_pnorm}
prob <- pnorm(45, mean = mean_t, sd = sd_t)
prob
```



## 4. Hàm phân vị

Mốc thời gian cho top 5% làm nhanh nhất:

```{r bt1_qnorm}
cutoff <- qnorm(0.05, mean = mean_t, sd = sd_t)
cutoff
```

---

# Bài tập Nhóm 2: Lập trình Mô phỏng và Hệ quả CLT

## 1. Viết hàm tổng quát

Hàm mô phỏng CLT cho phân phối mũ:

```{r bt2_ham}
clt <- function(n, lambda, R = 5000) {
  means_vector <- numeric(R)
  for (i in 1:R) {
    means_vector[i] <- mean(rexp(n, rate = lambda))
  }
  means_vector
}
```

## 2. Kiểm chứng hội tụ

Mô phỏng với n = 40, lambda = 0.2:

```{r bt2_clt, fig.width=8, fig.height=5}
n_val <- 40
lam <- 0.2
means <- clt(n = n_val, lambda = lam)

mu_lt <- 1 / lam
var_lt <- 1 / (n_val * lam^2)
sd_lt <- sqrt(var_lt)

df_clt <- tibble(Mean_Values = means)
ggplot(df_clt, aes(x = Mean_Values)) +
  geom_histogram(aes(y = after_stat(density)), fill = "lightblue", color = "white", bins = 40) +
  geom_function(fun = dnorm, args = list(mean = mu_lt, sd = sd_lt), color = "darkblue", linewidth = 1) +
  labs(title = "Kiểm chứng CLT trên phân phối Mũ (n = 40)",
       x = "Trung bình mẫu",
       y = "Mật độ") +
  theme_minimal()
```



## 3. Khoảng tin cậy cho phương sai

Khoảng tin cậy 95% cho phương sai:

```{r bt2_ci_var}
mau_exp <- rexp(30, rate = lam)
n_s <- 30
s2 <- var(mau_exp)

alpha <- 0.05
chi1 <- qchisq(1 - alpha / 2, df = n_s - 1)
chi2 <- qchisq(alpha / 2, df = n_s - 1)

ci_low <- (n_s - 1) * s2 / chi1
ci_up <- (n_s - 1) * s2 / chi2

s2
c(ci_low, ci_up)
1 / lam^2
```

## 4. Nhận xét đồ họa

```{r bt2_do_hoa, fig.width=8, fig.height=4}
ci_df <- tibble(
  Metric = c("Cận dưới", "Cận trên", "Độ rộng"),
  Value = c(ci_low, ci_up, ci_up - ci_low)
)
ci_df

ggplot() +
  geom_segment(aes(x = ci_low, y = 1, xend = ci_up, yend = 1), color = "blue", linewidth = 1.5) +
  geom_point(aes(x = c(ci_low, ci_up), y = c(1, 1)), color = "blue", size = 3) +
  geom_vline(xintercept = 1 / lam^2, linetype = "dashed", color = "red", linewidth = 1) +
  xlim(ci_low * 0.7, ci_up * 1.2) +
  ylim(0, 2) +
  labs(title = "Khoảng tin cậy 95% cho Phương sai (n = 30)",
       x = "Giá trị Phương sai",
       y = "") +
  theme_minimal() +
  theme(axis.text.y = element_blank(),
        axis.ticks.y = element_blank(),
        panel.grid.minor = element_blank())
```



---

# Bài tập Nhóm 3 (Capstone Project): Ước lượng Điểm và Khoảng Toàn diện

## 1. Khởi tạo dữ liệu ẩn

```{r bt3_khoi_tao}
df3 <- tibble(
  ram = rbeta(3000, shape1 = 2, shape2 = 5)
)
```

## 2. Ước lượng Mô-men (MoM)

```{r bt3_mom}
mean_ram <- mean(df3$ram)
var_ram <- var(df3$ram)

k_mom <- (mean_ram * (1 - mean_ram) / var_ram) - 1
a_mom <- mean_ram * k_mom
b_mom <- (1 - mean_ram) * k_mom

c(a_mom, b_mom)
```

## 3. Ước lượng Hợp lý Cực đại (MLE)

Hàm trừ log-likelihood:

```{r bt3_mle}
nll_func <- function(params, data) {
  a <- params[1]
  b <- params[2]
  -sum(dbeta(data, shape1 = a, shape2 = b, log = TRUE))
}

fit <- nlminb(
  start = c(a_mom, b_mom),
  objective = nll_func,
  data = df3$ram,
  lower = c(1e-5, 1e-5)
)

a_mle <- fit$par[1]
b_mle <- fit$par[2]

c(a_mle, b_mle)
```

## 4. Trực quan hóa so sánh thuật toán

```{r bt3_so_sanh, fig.width=8, fig.height=5}
ggplot(df3, aes(x = ram)) +
  geom_histogram(aes(y = after_stat(density)), fill = "lightyellow", color = "white", bins = 35) +
  geom_function(fun = dbeta, args = list(shape1 = a_mom, shape2 = b_mom), 
                aes(color = "Ước lượng MoM"), linewidth = 1) +
  geom_function(fun = dbeta, args = list(shape1 = a_mle, shape2 = b_mle), 
                aes(color = "Ước lượng MLE"), linetype = "dashed", linewidth = 1) +
  scale_color_manual(values = c("Ước lượng MoM" = "darkgreen", "Ước lượng MLE" = "red")) +
  labs(title = "So sánh mật độ lý thuyết (MoM vs MLE)",
       x = "Tỷ lệ sử dụng RAM",
       y = "Mật độ",
       color = "Phương pháp") +
  theme_minimal() +
  theme(legend.position = "top")
```



## 5. Khoảng tin cậy phi tham số cho Trung vị

```{r bt3_ci_median}
n_r <- length(df3$ram)
alpha_ci <- 0.01

idx1 <- qbinom(alpha_ci / 2, size = n_r, prob = 0.5)
idx2 <- qbinom(1 - alpha_ci / 2, size = n_r, prob = 0.5) + 1

sorted_ram <- sort(df3$ram)
med_low <- sorted_ram[idx1]
med_up <- sorted_ram[idx2]

c(med_low, med_up)
median(df3$ram)
```
