---
title: "Kiểm tra lần 2 - 24KDL 1"
author: "Nhóm AA"
date: "2026-06-04"
output: 
  html_document:
    toc: true         
    toc_float: true      
    toc_depth: 3      
---



*Phân công nhiệm vụ Nhóm AA:*

- *Bài tập Nhóm 1*: Phát, Phát
- *Bài tập Nhóm 2*: Đức, Khang
- *Bài tập Nhóm 3*: Lan Anh, Bảo
- *Tổng hợp file*:Cả nhóm

## Import thư viện

```{r setup, include=FALSE}
knitr::opts_chunk$set(warning = FALSE, message = FALSE)
library(tidyr)
library(dplyr)
library(ggplot2)
```

## Bài tập Nhóm 1: Tiền xử lý dữ liệu và Khám phá phân phối

### 1. Khởi tạo và Làm sạch dữ liệu

```{r}
set.seed(123)
raw_time <- rnorm(5000, mean = 60, sd = 15)

na_indices <- sample(1:5000, 150)
raw_time[na_indices] <- NA

neg_indices <- sample(setdiff(1:5000, na_indices), 50)
raw_time[neg_indices] <- runif(50, -15, -1)

# Làm sạch dữ liệu
cleaned_time <- raw_time[!is.na(raw_time) & raw_time >= 0]
final_data <- tibble(Time = cleaned_time)
final_data
```

### 2. Khám phá phân phối

```{r}
X_bar <- mean(final_data$Time)
S_val <- sd(final_data$Time)

ggplot(final_data, aes(x = Time)) +
  geom_histogram(aes(y = after_stat(density)), fill = "lightgray", color = "white", bins = 45) +
  geom_function(fun = dnorm, args = list(mean = X_bar, sd = S_val), color = "darkblue", linewidth = 1) +
  labs(title = "Phân phối Thời gian hoàn thành bài thi",
       x = "Thời gian (phút)",
       y = "Mật độ (Density)") +
  theme_minimal()
```

### 3. Ứng dụng hàm xác suất

```{r}
prob_early <- pnorm(45, mean = X_bar, sd = S_val)
prob_early
```

### 4. Hàm phân vị (Quantile)

```{r}
reward_cutoff <- qnorm(0.05, mean = X_bar, sd = S_val)
reward_cutoff
```

---

## Bài tập Nhóm 2: Lập trình Mô phỏng và Hệ quả CLT

### 1. Viết hàm tổng quát 

```{r}
simulate_clt_exp <- function(n, lambda, R = 5000) {
  sample_means <- numeric(R)
  for (i in 1:R) {
    sample_means[i] <- mean(rexp(n, rate = lambda))
  }
  return(sample_means)
}
```

### 2. Kiểm chứng hội tụ

```{r}
sim_means <- simulate_clt_exp(n = 40, lambda = 0.2, R = 5000)
df_clt <- tibble(Mean_Values = sim_means)

mu_theoretical <- 1 / 0.2
sd_theoretical <- sqrt(1 / (40 * 0.2^2))

ggplot(df_clt, aes(x = Mean_Values)) +
  geom_histogram(aes(y = after_stat(density)), fill = "skyblue", color = "white", bins = 40) +
  geom_function(fun = dnorm, args = list(mean = mu_theoretical, sd = sd_theoretical), 
                color = "darkred", linewidth = 1) +
  labs(title = "Kiểm chứng CLT trên mẫu phân phối Mũ (n = 40)",
       x = "Giá trị trung bình mẫu",
       y = "Mật độ") +
  theme_minimal()
```

### 3. Khoảng tin cậy mẫu cho Phương sai

```{r}
set.seed(789)
sample_30 <- rexp(30, rate = 0.2)
n_obs <- length(sample_30)
S2_obs <- var(sample_30)

# Xác định các giá trị tới hạn của phân phối Chi-bình phương
chi_lower <- qchisq(0.975, df = n_obs - 1)
chi_upper <- qchisq(0.025, df = n_obs - 1)

ci_var_lower <- ((n_obs - 1) * S2_obs) / chi_lower
ci_var_upper <- ((n_obs - 1) * S2_obs) / chi_upper

report_df <- tibble(Lower_Limit = ci_var_lower, Upper_Limit = ci_var_upper)
report_df
```

### 4. Nhận xét đồ họa

```{r}
ggplot() +
  geom_segment(aes(x = ci_var_lower, y = 1, xend = ci_var_upper, yend = 1), color = "darkblue", linewidth = 1.5) +
  geom_point(aes(x = c(ci_var_lower, ci_var_upper), y = c(1, 1)), color = "red", size = 3) +
  geom_vline(xintercept = 1 / (0.2^2), linetype = "dashed", color = "darkgreen") +
  xlim(ci_var_lower - 5, ci_var_upper + 5) +
  ylim(0, 2) +
  labs(title = "Độ rộng Khoảng tin cậy 95% của Phương sai thực nghiệm",
       x = "Không gian tham số Phương sai",
       y = "") +
  theme_minimal()
```

---

## Bài tập Nhóm 3 (Capstone Project): Ước lượng Điểm và Khoảng Toàn diện

### 1. Khởi tạo dữ liệu ẩn
  
```{r}
set.seed(2026)
final_data <- tibble(ram_usage = rbeta(3000, shape1 = 2, shape2 = 5))
final_data
```

### 2. Ước lượng Mô-men (MoM)

```{r}
X_bar_ram <- mean(final_data$ram_usage)
S2_ram <- var(final_data$ram_usage)

mom_factor <- (X_bar_ram * (1 - X_bar_ram) / S2_ram) - 1
alpha_mom <- X_bar_ram * mom_factor
beta_mom <- (1 - X_bar_ram) * mom_factor

alpha_mom
beta_mom
```

### 3. Ước lượng Hợp lý Cực đại (MLE)

```{r}
nll_beta <- function(params, data) {
  alpha <- params[1]
  beta <- params[2]
  return(-sum(dbeta(data, shape1 = alpha, shape2 = beta, log = TRUE)))
}

mle_fit <- nlminb(start = c(alpha_mom, beta_mom), objective = nll_beta,
                  data = final_data$ram_usage, lower = c(1e-5, 1e-5))

alpha_mle <- mle_fit$par[1]
beta_mle <- mle_fit$par[2]

alpha_mle
beta_mle
```

### 4. Trực quan hóa so sánh Thuật toán

```{r}
ggplot(final_data, aes(x = ram_usage)) +
  geom_histogram(aes(y = after_stat(density)), fill = "cornsilk", color = "white", bins = 35) +
  geom_function(fun = dbeta, args = list(shape1 = alpha_mom, shape2 = beta_mom), 
                aes(color = "MoM (Liền)"), linewidth = 1) +
  geom_function(fun = dbeta, args = list(shape1 = alpha_mle, shape2 = beta_mle), 
                aes(color = "MLE (Đứt nét)"), linetype = "dashed", linewidth = 1) +
  scale_color_manual(values = c("MoM (Liền)" = "darkgreen", "MLE (Đứt nét)" = "red")) +
  labs(title = "Đối chiếu kết quả ước lượng MoM và MLE trên phân phối Beta",
       x = "Tỷ lệ sử dụng RAM",
       y = "Mật độ",
       color = "Phương pháp") +
  theme_minimal() +
  theme(legend.position = "top")
```

### 5. Khoảng tin cậy phi tham số

```{r}
n_ram <- length(final_data$ram_usage)
alpha_ci <- 0.01

m1 <- qbinom(alpha_ci / 2, size = n_ram, prob = 0.5)
m2 <- qbinom(1 - alpha_ci / 2, size = n_ram, prob = 0.5)

sorted_ram <- sort(final_data$ram_usage)
ci_median_lower <- sorted_ram[m1]
ci_median_upper <- sorted_ram[m2 + 1]

ci_median_lower
ci_median_upper
```