---
title: "Báo Cáo Kiểm Tra Lần 2 - Khoa Học Dữ Liệu 1"
author: "Nguyễn Lan Anh"
date: "2026-06-04"
output: html_document
---

```{r setup, include=FALSE}
knitr::opts_chunk$set(echo = TRUE, warning = FALSE, message = FALSE)
library(ggplot2)
library(dplyr)
library(tidyr)
```

## Bài tập Nhóm 1: Tiền xử lý dữ liệu và Khám phá phân phối

### 1. Khởi tạo và Làm sạch dữ liệu

Sinh ngẫu nhiên mẫu 5000 quan sát từ phân phối chuẩn N(60, 15^2) rồi tự thêm lỗi NA với số âm vào.

```{r}
set.seed(123)
raw_time <- rnorm(5000, mean = 60, sd = 15)

# Chen 150 vi tri NA
na_idx <- sample(1:5000, 150)
raw_time[na_idx] <- NA

# Lay cac vi tri con lai de chen 50 so am
con_lai <- which(!is.na(raw_time))
neg_idx <- sample(con_lai, 50)
raw_time[neg_idx] <- runif(50, -15, -1)

# Loc bo NA va cac so < 0
cleaned_time <- raw_time[!is.na(raw_time) & raw_time >= 0]
final_data <- tibble(Time = cleaned_time)
final_data
```

Số quan sát ban đầu là `r length(raw_time)`. Sau khi lọc bỏ 150 NA và 50 số âm thì còn lại `r nrow(final_data)` dòng.

### 2. Khám phá phân phối

Tính trung bình và độ lệch chuẩn của dữ liệu sạch:

```{r}
X_bar <- mean(final_data$Time)
S_val <- sd(final_data$Time)
X_bar
S_val
```

Vẽ đồ thị Histogram và đè đường mật độ phân phối chuẩn N(X_bar, S_val^2) lên:

```{r}
ggplot(final_data, aes(x = Time)) +
  geom_histogram(aes(y = after_stat(density)), fill = "lightgray", color = "white", bins = 45) +
  geom_function(fun = dnorm, args = list(mean = X_bar, sd = S_val), color = "darkblue", linewidth = 1) +
  labs(title = "Phân phối Thời gian hoàn thành bài thi",
       x = "Thời gian (phút)",
       y = "Mật độ (Density)") +
  theme_minimal()
```

Đường mật độ chuẩn màu xanh khớp khá tốt với biểu đồ cột.

### 3. Tính xác suất sinh viên hoàn thành bài thi dưới 45 phút

```{r}
prob_early <- pnorm(45, mean = X_bar, sd = S_val)
prob_early
```

Xác suất sinh viên hoàn thành dưới 45 phút là tầm `r round(prob_early * 100, 2)`%.

### 4. Tìm mốc thời gian của top 5% nhanh nhất

Top 5% làm nhanh nhất tương ứng với phân vị 0.05 ở phía đuôi trái:

```{r}
reward_cutoff <- qnorm(0.05, mean = X_bar, sd = S_val)
reward_cutoff
```

Mốc thời gian để được nhận thưởng là dưới `r round(reward_cutoff, 2)` phút.

---

## Bài tập Nhóm 2: Lập trình Mô phỏng và Hệ quả CLT

### 1. Viết hàm mô phỏng

```{r}
simulate_clt_exp <- function(n, lambda, R = 5000) {
  sample_means <- numeric(R)
  for (i in 1:R) {
    sample_means[i] <- mean(rexp(n, rate = lambda))
  }
  return(sample_means)
}
```

### 2. Kiểm chứng hội tụ

Mô phỏng với cỡ mẫu n = 40 và lambda = 0.2. Kỳ vọng lý thuyết là 5, phương sai lý thuyết là 0.625 (độ lệch chuẩn là sqrt(0.625)).

```{r}
sim_means <- simulate_clt_exp(n = 40, lambda = 0.2, R = 5000)
df_clt <- tibble(Mean_Values = sim_means)

mu_theoretical <- 1 / 0.2
sd_theoretical <- sqrt(1 / (40 * 0.2^2))

ggplot(df_clt, aes(x = Mean_Values)) +
  geom_histogram(aes(y = after_stat(density)), fill = "skyblue", color = "white", bins = 40) +
  geom_function(fun = dnorm, args = list(mean = mu_theoretical, sd = sd_theoretical), 
                color = "darkred", linewidth = 1) +
  labs(title = "Kiểm chứng CLT trên mẫu phân phối Mũ (n = 40)",
       x = "Giá trị trung bình mẫu",
       y = "Mật độ") +
  theme_minimal()
```

Đồ thị histogram của các trung bình mẫu xấp xỉ rất tốt phân phối chuẩn.

### 3. Khoảng tin cậy mẫu cho Phương sai

Lấy 1 mẫu ngẫu nhiên n = 30 từ phân phối mũ:

```{r}
set.seed(789)
sample_30 <- rexp(30, rate = 0.2)
n_obs <- length(sample_30)
S2_obs <- var(sample_30)

# Tim cac gia tri toi han Chi-square
chi_lower <- qchisq(0.975, df = n_obs - 1)
chi_upper <- qchisq(0.025, df = n_obs - 1)

ci_var_lower <- ((n_obs - 1) * S2_obs) / chi_lower
ci_var_upper <- ((n_obs - 1) * S2_obs) / chi_upper

report_df <- tibble(Lower_Limit = ci_var_lower, Upper_Limit = ci_var_upper)
report_df
```

### 4. Vẽ đồ thị khoảng tin cậy

```{r}
ggplot() +
  geom_segment(aes(x = ci_var_lower, y = 1, xend = ci_var_upper, yend = 1), color = "darkblue", linewidth = 1.5) +
  geom_point(aes(x = c(ci_var_lower, ci_var_upper), y = c(1, 1)), color = "red", size = 3) +
  geom_vline(xintercept = 1 / (0.2^2), linetype = "dashed", color = "darkgreen") +
  xlim(ci_var_lower - 5, ci_var_upper + 5) +
  ylim(0, 2) +
  labs(title = "Khoảng tin cậy 95% của Phương sai",
       x = "Phương sai",
       y = "") +
  theme_minimal() +
  theme(axis.text.y = element_blank(),
        axis.ticks.y = element_blank(),
        panel.grid.minor = element_blank())
```

Phương sai thực tế của tổng thể (25) nằm trong khoảng tin cậy 95% tìm được.

---

## Bài tập Nhóm 3 (Capstone Project): Ước lượng Điểm và Khoảng Toàn diện

### 1. Khởi tạo dữ liệu RAM

Tạo 3000 quan sát từ phân phối Beta(2, 5).

```{r}
set.seed(2026)
final_data <- tibble(ram_usage = rbeta(3000, shape1 = 2, shape2 = 5))
final_data
```

### 2. Ước lượng Mô-men (MoM)

```{r}
X_bar_ram <- mean(final_data$ram_usage)
S2_ram <- var(final_data$ram_usage)

mom_factor <- (X_bar_ram * (1 - X_bar_ram) / S2_ram) - 1
alpha_mom <- X_bar_ram * mom_factor
beta_mom <- (1 - X_bar_ram) * mom_factor

alpha_mom
beta_mom
```

### 3. Ước lượng Hợp lý Cực đại (MLE)

Xây dựng hàm trừ log-likelihood rồi dùng `nlminb` tối ưu:

```{r}
nll_beta <- function(params, data) {
  alpha <- params[1]
  beta <- params[2]
  return(-sum(dbeta(data, shape1 = alpha, shape2 = beta, log = TRUE)))
}

mle_fit <- nlminb(start = c(alpha_mom, beta_mom), objective = nll_beta,
                  data = final_data$ram_usage, lower = c(1e-5, 1e-5))

alpha_mle <- mle_fit$par[1]
beta_mle <- mle_fit$par[2]

alpha_mle
beta_mle
```

### 4. So sánh kết quả ước lượng MoM và MLE

```{r}
ggplot(final_data, aes(x = ram_usage)) +
  geom_histogram(aes(y = after_stat(density)), fill = "cornsilk", color = "white", bins = 35) +
  geom_function(fun = dbeta, args = list(shape1 = alpha_mom, shape2 = beta_mom), 
                aes(color = "MoM"), linewidth = 1) +
  geom_function(fun = dbeta, args = list(shape1 = alpha_mle, shape2 = beta_mle), 
                aes(color = "MLE"), linetype = "dashed", linewidth = 1) +
  scale_color_manual(values = c("MoM" = "darkgreen", "MLE" = "red")) +
  labs(title = "So sánh MoM và MLE trên phân phối Beta",
       x = "Tỷ lệ sử dụng RAM",
       y = "Mật độ",
       color = "Phương pháp") +
  theme_minimal() +
  theme(legend.position = "top")
```

Hai đường mật độ của MoM và MLE gần như đè khít lên nhau, chứng tỏ cả hai phương pháp đều ước lượng rất tốt.

### 5. Khoảng tin cậy phi tham số cho Trung vị

Sử dụng phân phối nhị thức tìm vị trí các thống kê thứ tự để xác định khoảng tin cậy 99% cho trung vị:

```{r}
n_ram <- length(final_data$ram_usage)
alpha_ci <- 0.01

m1 <- qbinom(alpha_ci / 2, size = n_ram, prob = 0.5)
m2 <- qbinom(1 - alpha_ci / 2, size = n_ram, prob = 0.5)

sorted_ram <- sort(final_data$ram_usage)
ci_median_lower <- sorted_ram[m1]
ci_median_upper <- sorted_ram[m2 + 1]

ci_median_lower
ci_median_upper
median(final_data$ram_usage)
```

Trung vị thực tế của mẫu nằm trong khoảng tin cậy 99% tìm được.
