---
title: "BÀI KIỂM TRA 2 - KHOA HỌC DỮ LIỆU 1"
author: "Nguyễn Lan Anh"
date: "2026-06-04"
output: html_document
---

```{r setup, include=FALSE}
knitr::opts_chunk$set(echo = TRUE, warning = FALSE, message = FALSE)
set.seed(123)
```

# Bài 1: Tiền xử lý dữ liệu và khám phá phân phối

## 1. Sinh dữ liệu và làm sạch

Tạo mẫu ngẫu nhiên 5000 quan sát từ phân phối chuẩn N(60, 15^2) rồi thêm giá trị NA và số âm vào.

```{r}
x <- rnorm(5000, 60, 15)

# Chen 150 NA
na_pos <- sample(1:5000, 150)
x[na_pos] <- NA

# Chen 50 so am
no_na_pos <- which(!is.na(x))
neg_pos <- sample(no_na_pos, 50)
x[neg_pos] <- runif(50, -30, -1)
```

Loại bỏ các giá trị NA và các giá trị âm:

```{r}
x_clean <- x[!is.na(x) & x >= 0]
df <- data.frame(Time = x_clean)
nrow(df)
```

Số quan sát còn lại sau khi lọc là `r nrow(df)` (phù hợp vì ban đầu bỏ đi 150 NA và 50 giá trị âm).

## 2. Vẽ đồ thị và khám phá phân phối

Tính trung bình và độ lệch chuẩn của dữ liệu sau khi lọc:

```{r}
m_val <- mean(df$Time)
s_val <- sd(df$Time)
m_val
s_val
```

Vẽ histogram cùng đường mật độ chuẩn N(mean, sd^2):

```{r}
hist(df$Time, freq = FALSE, 
     main = "Histogram thoi gian lam bai thi", 
     xlab = "Phut", ylab = "Mat do", 
     col = "lightblue", border = "white")

curve(dnorm(x, mean = m_val, sd = s_val), 
      add = TRUE, col = "red", lwd = 2)
```

Nhìn chung đường mật độ chuẩn khớp khá tốt với histogram.

## 3. Tính xác suất sinh viên hoàn thành dưới 45 phút

```{r}
p_val <- pnorm(45, mean = m_val, sd = s_val)
p_val
```

Tỷ lệ sinh viên hoàn thành bài dưới 45 phút là khoảng `r round(p_val * 100, 2)`%.

## 4. Tìm mốc thời gian của top 5% nhanh nhất

Top 5% nhanh nhất tức là thời gian làm bài ngắn nhất, ứng với phân vị 0.05:

```{r}
q_val <- qnorm(0.05, mean = m_val, sd = s_val)
q_val
```

Mốc thời gian để được khen thưởng là dưới `r round(q_val, 2)` phút.

---

# Bài 2: Mô phỏng và Định lý giới hạn trung tâm (CLT)

## 1. Viết hàm mô phỏng CLT

```{r}
sim_clt <- function(n, lambda, reps = 5000) {
  res <- numeric(reps)
  for (i in 1:reps) {
    res[i] <- mean(rexp(n, rate = lambda))
  }
  res
}
```

## 2. Kiểm chứng CLT với phân phối mũ

Mô phỏng với n = 40, lambda = 0.2. Kỳ vọng lý thuyết là 1/lambda = 5. Phương sai lý thuyết của trung bình mẫu là 1/(n * lambda^2) = 0.625.

```{r}
n <- 40
lam <- 0.2
sim_data <- sim_clt(n, lam)

mu_t <- 1 / lam
sd_t <- sqrt(1 / (n * lam^2))

hist(sim_data, freq = FALSE, 
     main = "Kiem chung CLT (n = 40)", 
     xlab = "Trung binh mau", ylab = "Mat do",
     col = "lightgreen", border = "white")

curve(dnorm(x, mean = mu_t, sd = sd_t), 
      add = TRUE, col = "blue", lwd = 2)
```

Histogram của các trung bình mẫu xấp xỉ rất tốt phân phối chuẩn.

## 3. Khoảng tin cậy 95% cho phương sai

Lấy 1 mẫu kích thước n = 30 từ phân phối mũ:

```{r}
sample_data <- rexp(30, rate = lam)
n_s <- 30
s2_val <- var(sample_data)

# Tim gia tri toi han Chi-square
chi_l <- qchisq(0.975, df = n_s - 1)
chi_r <- qchisq(0.025, df = n_s - 1)

ci_l <- (n_s - 1) * s2_val / chi_l
ci_r <- (n_s - 1) * s2_val / chi_r

ci_l
ci_r
```

## 4. Vẽ đồ thị khoảng tin cậy

```{r, fig.height=4}
plot(NA, xlim = c(ci_l * 0.8, ci_r * 1.2), ylim = c(0, 2), 
     yaxt = "n", xlab = "Gia tri", ylab = "", 
     main = "Khoang tin cay 95% cho phuong sai")

lines(c(ci_l, ci_r), c(1, 1), col = "darkgreen", lwd = 3)
points(c(ci_l, ci_r), c(1, 1), pch = 19, col = "darkgreen", cex = 1.5)
abline(v = 1 / lam^2, col = "red", lty = 2, lwd = 2)

legend("topright", legend = c("KTC 95%", "Gia tri thuc (25)"), 
       col = c("darkgreen", "red"), lty = c(1, 2), lwd = c(3, 2))
```

Giá trị phương sai lý thuyết (25) nằm trong khoảng tin cậy ước lượng từ mẫu.

---

# Bài 3: Ước lượng Beta và Khoảng tin cậy cho Trung vị

## 1. Khởi tạo dữ liệu RAM

```{r}
ram <- rbeta(3000, shape1 = 2, shape2 = 5)
```

## 2. Ước lượng tham số bằng phương pháp Mô-men (MoM)

```{r}
m1 <- mean(ram)
m2 <- var(ram)

term <- (m1 * (1 - m1) / m2) - 1
a_mom <- m1 * term
b_mom <- (1 - m1) * term

a_mom
b_mom
```

## 3. Ước lượng bằng phương pháp hợp lý cực đại (MLE)

Viết hàm trừ log-likelihood cho phân phối Beta rồi dùng hàm `nlminb` tối ưu:

```{r}
nll_beta <- function(theta, data) {
  a <- theta[1]
  b <- theta[2]
  -sum(dbeta(data, shape1 = a, shape2 = b, log = TRUE))
}

fit <- nlminb(start = c(a_mom, b_mom), objective = nll_beta, 
              data = ram, lower = c(1e-4, 1e-4))

a_mle <- fit$par[1]
b_mle <- fit$par[2]

a_mle
b_mle
```

## 4. Vẽ đồ thị so sánh mật độ MoM và MLE

```{r}
hist(ram, freq = FALSE, 
     main = "So sanh phuong phap MoM vs MLE", 
     xlab = "RAM Usage", ylab = "Mat do",
     col = "lightgray", border = "white", ylim = c(0, 3))

curve(dbeta(x, shape1 = a_mom, shape2 = b_mom), 
      add = TRUE, col = "blue", lwd = 2)

curve(dbeta(x, shape1 = a_mle, shape2 = b_mle), 
      add = TRUE, col = "red", lty = 2, lwd = 2)

legend("topright", legend = c("MoM", "MLE"), 
       col = c("blue", "red"), lty = c(1, 2), lwd = 2)
```

Đường mật độ của MoM và MLE gần như trùng khớp và mô tả tốt dữ liệu mẫu.

## 5. Khoảng tin cậy phi tham số cho Trung vị

Sử dụng phân phối nhị thức tìm vị trí thống kê thứ tự để lập khoảng tin cậy 99% cho trung vị:

```{r}
n_ram <- length(ram)
k <- qbinom(0.005, size = n_ram, prob = 0.5)
r <- qbinom(0.995, size = n_ram, prob = 0.5) + 1

ram_sort <- sort(ram)
ci_med_l <- ram_sort[k]
ci_med_r <- ram_sort[r]

ci_med_l
ci_med_r
median(ram)
```

Trung vị của mẫu nằm trong khoảng tin cậy 99% tìm được.
