---
title: "Kiểm tra 2 - KDL1"
author: "Nguyễn Lan Anh"
date: "2026-06-04"
output: html_document
---

```{r setup, include=FALSE}
knitr::opts_chunk$set(echo = TRUE, warning = FALSE, message = FALSE)
set.seed(123)
```

# Bài 1: Làm sạch dữ liệu & Vẽ đồ thị

## Khởi tạo và lọc dữ liệu

Tạo 5000 quan sát phân phối chuẩn N(60, 15^2) rồi nhét NA với số âm vào để giả lập dữ liệu lỗi.

```{r}
x <- rnorm(5000, 60, 15)

# chen na
x[sample(1:5000, 150)] <- NA

# chen so am
non_na <- which(!is.na(x))
x[sample(non_na, 50)] <- runif(50, -30, -1)
```

Lọc bỏ NA với số âm:

```{r}
x_clean <- x[!is.na(x) & x >= 0]
df <- data.frame(Time = x_clean)

cat("Original:", length(x), "\n")
cat("Cleaned:", nrow(df), "\n")
```

Lọc xong còn lại `r nrow(df)` dòng.

## Vẽ histogram khám phá dữ liệu

Tính mean với sd của dữ liệu sạch:

```{r}
m <- mean(df$Time)
s <- sd(df$Time)
m
s
```

Vẽ biểu đồ histogram kèm đường mật độ chuẩn N(mean, sd):

```{r}
hist(df$Time, freq = FALSE, 
     main = "Thoi gian lam bai", 
     xlab = "Phut", ylab = "Mat do", 
     col = "lightblue", border = "white")

curve(dnorm(x, mean = m, sd = s), 
      add = TRUE, col = "red", lwd = 2)
```

Đường màu đỏ vẽ đè lên thấy khớp khá tốt với histogram.

## Tính xác suất làm xong dưới 45 phút

```{r}
p_val <- pnorm(45, mean = m, sd = s)
p_val
```

Tầm `r round(p_val * 100, 2)`% sinh viên hoàn thành bài thi dưới 45 phút.

## Tìm mốc thời gian cho top 5% nhanh nhất

Top 5% làm nhanh nhất tương ứng với phân vị 0.05 ở phía bên trái:

```{r}
q_val <- qnorm(0.05, mean = m, sd = s)
q_val
```

Mốc thời gian để được thưởng là khoảng `r round(q_val, 2)` phút.

---

# Bài 2: Mô phỏng Định lý giới hạn trung tâm (CLT)

## Viết hàm mô phỏng

```{r}
sim_clt <- function(n, lambda, reps = 5000) {
  res <- numeric(reps)
  for (i in 1:reps) {
    res[i] <- mean(rexp(n, rate = lambda))
  }
  res
}
```

## Chạy thử CLT với phân phối mũ

Chạy thử với n = 40, lambda = 0.2. Kỳ vọng là 5, phương sai trung bình mẫu là 0.625.

```{r}
n <- 40
lam <- 0.2
sim_data <- sim_clt(n, lam)

mu_t <- 1 / lam
sd_t <- sqrt(1 / (n * lam^2))

hist(sim_data, freq = FALSE, 
     main = "Histogram trung binh mau (n = 40)", 
     xlab = "Gia tri", ylab = "Mat do",
     col = "lightgreen", border = "white")

curve(dnorm(x, mean = mu_t, sd = sd_t), 
      add = TRUE, col = "blue", lwd = 2)
```

Biểu đồ histogram vẽ ra nhìn chuẩn luôn, rất giống phân phối chuẩn.

## Tính KTC 95% cho phương sai

Lấy thử 1 mẫu kích thước n = 30:

```{r}
sample_data <- rexp(30, rate = lam)
n_s <- 30
s2 <- var(sample_data)

# tra bang chi-square
chi_l <- qchisq(0.975, df = n_s - 1)
chi_r <- qchisq(0.025, df = n_s - 1)

ci_l <- (n_s - 1) * s2 / chi_l
ci_r <- (n_s - 1) * s2 / chi_r

ci_l
ci_r
```

## Vẽ khoảng tin cậy ra đồ thị

```{r, fig.height=4}
plot(NA, xlim = c(ci_l * 0.8, ci_r * 1.2), ylim = c(0, 2), 
     yaxt = "n", xlab = "Gia tri", ylab = "", 
     main = "KTC 95% cua phuong sai")

lines(c(ci_l, ci_r), c(1, 1), col = "darkgreen", lwd = 3)
points(c(ci_l, ci_r), c(1, 1), pch = 19, col = "darkgreen", cex = 1.5)
abline(v = 1 / lam^2, col = "red", lty = 2, lwd = 2)

legend("topright", legend = c("KTC 95%", "Gia tri thuc (25)"), 
       col = c("darkgreen", "red"), lty = c(1, 2), lwd = c(3, 2))
```

Đường màu đỏ (phương sai thực tế = 25) nằm trong khoảng tin cậy nên ước lượng chuẩn.

---

# Bài 3: Ước lượng Beta & KTC trung vị

## Khởi tạo dữ liệu RAM

```{r}
ram <- rbeta(3000, shape1 = 2, shape2 = 5)
```

## Ước lượng MoM

```{r}
m1 <- mean(ram)
m2 <- var(ram)

term <- (m1 * (1 - m1) / m2) - 1
a_mom <- m1 * term
b_mom <- (1 - m1) * term

a_mom
b_mom
```

## Ước lượng MLE

Tối ưu hàm trừ log-likelihood bằng `nlminb`:

```{r}
nll <- function(theta, data) {
  a <- theta[1]
  b <- theta[2]
  -sum(dbeta(data, shape1 = a, shape2 = b, log = TRUE))
}

fit <- nlminb(start = c(a_mom, b_mom), objective = nll, 
              data = ram, lower = c(1e-4, 1e-4))

a_mle <- fit$par[1]
b_mle <- fit$par[2]

a_mle
b_mle
```

## So sánh MoM vs MLE bằng đồ thị

```{r}
hist(ram, freq = FALSE, 
     main = "Mat do thuc te vs MoM vs MLE", 
     xlab = "RAM Usage", ylab = "Mat do",
     col = "lightgray", border = "white", ylim = c(0, 3))

curve(dbeta(x, shape1 = a_mom, shape2 = b_mom), 
      add = TRUE, col = "blue", lwd = 2)

curve(dbeta(x, shape1 = a_mle, shape2 = b_mle), 
      add = TRUE, col = "red", lty = 2, lwd = 2)

legend("topright", legend = c("MoM", "MLE"), 
       col = c("blue", "red"), lty = c(1, 2), lwd = 2)
```

Hai đường MoM với MLE gần như đè lên nhau, khớp tốt với dữ liệu.

## Tìm khoảng tin cậy 99% cho trung vị

Dùng phân phối nhị thức tìm vị trí của thống kê thứ tự:

```{r}
n_ram <- length(ram)
k <- qbinom(0.005, size = n_ram, prob = 0.5)
r <- qbinom(0.995, size = n_ram, prob = 0.5) + 1

ram_sort <- sort(ram)
ci_l <- ram_sort[k]
ci_r <- ram_sort[r]

ci_l
ci_r
median(ram)
```

Trung vị mẫu rơi trúng vào khoảng tin cậy 99%.
